臺灣士林地方法院民事判決　　　　　　　 96年度訴字第148號
原　　　告　台灣肥料股份有限公司
法定代理人　甲○○
訴訟代理人　盧柏岑律師
　　　　　　陳素芬律師
被　　　告　乙○○
兼法定代理　丙○○
人
上列當事人間拆屋還地等事件，本院於民國96年11月23日言詞辯
論終結，判決如下：
    主  文
被告乙○○應將坐落臺北市○○區○○段一小段五三一地號及五
三一之一地號土地如附圖複丈成果圖所示A及C部分之地上物拆除
遷出，並將A 及C 部分佔用之土地面積共三十四平方公尺返還予
原告。
被告乙○○應給付原告捌萬玖仟伍佰捌拾玖元，及自民國九十六
年一月三十日起至清償日止，按週年利率百分之五計算之利息，
及自民國九十六年一月三十日起至返還第一項所示土地之日止安
年給付原告貳萬零柒佰貳拾陸元。
原告其餘之訴駁回。
訴訟費用十分之九由被告乙○○負擔，餘由原告負擔。
    事實及理由
一、按訴狀送達後，原告不得將原訴變更或追加他訴。但請求之
    基礎事實同一者、擴張或減縮應受判決事項之聲明者，不在
    此限。民事訴訟法第255 條第1 項第2 款、第3 款分別定有
    明文。原告起訴時原請求：(一)被告應將坐落於臺北市○○區
    ○○路1 段531 地號及531之1 地號之地上物拆除遷出並將
    土地返還於原告。(二)被告應連帶給付原告新臺幣（下同）19
    2,320 元，及自起訴狀繕本送達翌日起至被告拆除地上物遷
    出返還土地之日止，按週年利率百分之5 計算之利息及按年
    給付原告40,640元。(三)願供擔保，請准予假執行。嗣於本院
    現場勘驗測量後，分別於民國96年5 月31日、96年9 月21日
    、96年11月13日具狀及於96年11月13日言詞變更訴之聲明之
    金額及拆屋還地之範圍（最後聲明詳如後述）。核其變更，
    屬擴張、縮減應受判決事項之聲明及請求之基礎事實同一，
    且被告亦無異議而為本案之言詞辯論，揆諸前開法條規定，
    應予准許。
二、次按非法人之團體，設有代表人或管理人者，有當事人能力
    ，民事訴訟法第40條第3 項定有明文。而所謂「非法人團體
    」，係指有一定之名稱及事務所，並有一定之目的及獨立之
    財產而言，有最高法院64年臺上字第2461號判例意旨參照。
    經查，被告乙○○，係以奉祀主神福德正神為主要目的所創
    設之團體，有一定之名稱及辦事處，並有獨立之財產，有台
    北市寺廟登記表在卷可稽（見本院卷第64～155 頁），堪認
    被告乙○○為非法人團體，而有當事人能力。
三、原告起訴主張：原告為臺北市○○區○○段1 小段531 地號
    及531-1 地號土地（下合稱系爭土地）之所有權人，被告乙
    ○○則為坐落鄰地即534 地號土地，門牌號碼為臺北市○○
    路79巷8 弄2-1 號之建物所有權人，管理人為被告丙○○。
    被告乙○○為其便利，無權占用系爭土地如附圖即臺北市松
    山地政事務所土地複丈成果圖所示Ａ部分3 平方公尺、Ｃ部
    分31平方公尺，共計34平方公尺，作為廟宇香爐（按應為金
    亭）及香客休息室使用。詎被告迄今仍繼續占有系爭土地，
    拒不搬遷，爰依民法第767 條規定，訴請被告將坐落於系爭
    土地上如附圖所示Ａ、Ｃ部分之地上物拆除遷出，將土地返
    還原告，並因乙○○為非法人團體，應具有侵權行為能力，
    被告丙○○為被告乙○○之管理人，其行使職務侵害他人權
    利，應類推適用民法第28條規定，故依侵權行為法律關係，
    請求乙○○與丙○○連帶負損害賠償責任。如認不成立侵權
    行為，即依不當得利之規定，訴請被告返還使用土地之不當
    得利等語。並聲明：(一)被告應將如附圖所示Ａ、Ｃ範圍，將
    座落於臺北市○○區○○段1 小段531 地號及531-1 地號土
    地之地上物拆除遷出，並將Ａ、Ｃ範圍之土地返還原告。(二)
    被告應連帶給付原告326,944 元，及自起訴狀繕本送達翌日
    即96年1 月30日起至清償日止，按週年利率百分之5 計算之
    利息，暨自96年1 月30日起至返還聲明第一項土地日止，按
    年給付原告69,088元。(三)願供擔保，請准予假執行。
四、被告乙○○、丙○○則抗辯略以：對於乙○○占用系爭土地
    之事實不爭執，惟占用系爭土地之A 部分，目前其上之地上
    物為金亭，係於85年間為訴外人即當時之主任委員李俊興所
    興建，另占用系爭土地之C 部分為演講台，係72年間由訴外
    人即當時之主任委員杜溪圳、闕河泉所搭蓋，並非丙○○所
    建等語，並聲明：原告之訴駁回。
五、按當事人主張有利於己之事實者，就其事實有舉證之責任，
    民事訴訟法第277 條前段定有明文。而以無權占有為原因，
    請求返還所有物之訴，原告已證明其物之所有權存在之事實
    ，被告以非無權占有為抗辯者，原告於被告無權占有之事實
    ，無舉證責任，被告應就其取得占有係有正當權源之事實證
    明之，如不能證明，則應認原告之請求為有理由（最高法院
    72年度臺上字第1552號判決意旨參照）。本件原告主張其為
    系爭土地之所有權人，業據其提出系爭531 地號與531-1 地
    號臺北市地籍地價圖資料電傳資訊服務系統各1 份為證（見
    本院卷第13～14頁），並為被告所不爭執；又原告主張被告
    乙○○占用系爭土地如附圖所示Ａ、Ｃ部分作為金亭（附圖
    誤載為香爐）及演講台使用等情，亦經被告自認屬實，並由
    本院會同臺北市松山地政事務所測量人員履勘現場勘驗屬實
    ，復囑託測量人員測量占有系爭土地之地上物面積，有本院
    勘驗筆錄及臺北市松山地政事務所測繪之土地複丈成果圖在
    卷可憑（見本院卷第61～63、156 ～157 頁），堪認原告上
    揭主張為真實。被告乙○○未就系爭土地有合法占用之法律
    關係存在主張及舉證，自屬無權占有，原告依民法第767 條
    前段規定，請求被告乙○○將占用系爭土地之地上物拆除遷
    出，土地返還予原告，為有理由。惟被告丙○○僅係乙○○
    之現任主任委員（即管理人），而乙○○之組織型態，為管
    理委員會制，有台北市寺廟登記表影本1 件在卷可稽（見本
    院卷第81頁），被告丙○○亦無單獨處分、拆除附圖所示Ａ
    、Ｃ部分之權限，故原告對被告丙○○拆屋還地之請求，為
    無理由，不應准許。
六、又被告乙○○雖為非法人團體，已如上述，而其於民事訴訟
    得為確定私權請求之人或為其相對人，惟此乃程序法對非法
    人團體所認其可有形式上之當事人能力，其權利能力是為程
    序法所擬制，尚不能因之而謂非法人團體有實體法上之權利
    能力。原告雖主張被告乙○○具侵權能力，惟揆諸前揭說明
    ，被告乙○○並無權利能力，即不能享有權利，負擔義務，
    是當然亦不具有侵權行為負損害賠償之責任能力。故原告主
    張被告乙○○具有侵權行為能力，得類推適用民法第28條規
    定，並無足採。又原告主張被告丙○○侵權乙節，經被告丙
    ○○到庭陳稱：「（占用系爭土地如附圖所示之A 部分）應
    為金亭，確為85年間由李俊興所興建，石碑上有記載。（占
    用系爭土地如附圖所示）C 部分是演講台，72年左右由當時
    之主任委員杜溪圳、闕河泉所搭蓋。」（見本院卷第190 頁
    ）此亦為原告所不爭執，故被告丙○○並無侵害行為，原告
    主張類推適用民法第28條規定，請求乙○○與丙○○連帶負
    侵權行為之損害賠償責任，並不足採。
七、至原告請求被告占用土地之不當得利部分：
  (一)按無權占用他人之土地，可能獲得相當於租金之利益，為社
    會通常之觀念，而土地所有人因此受有相當於租金之損害，
    自得依民法第179 條前段之規定，請求相當於租金之不當得
    利。惟占用系爭土地之地上物係屬被告乙○○所有，且為其
    使用收益，被告丙○○個人並無受益，原告訴請被告丙○○
    個人返還不當得利，亦無理由，原告僅得請求被告乙○○返
    還占用土地之不當得利。
  (二)又租用基地建築房屋，其租金以不超過土地申報總價額年息
    百分之10為限，土地法第105 條、第97條規定甚明。此所謂
    年息百分之10為限，乃指土地租金之最高限額而言，非謂所
    有土地租賃之租金必須照申報總價額年息百分之10計算之，
    尚須斟酌基地之位置、工商繁榮程度、使用人利用基地之經
    濟價值、所受利益等情事以為決定。又土地法第97條第1 項
    所謂土地價額，係以法定地價為準，土地法施行法第25條定
    有明文。而法定地價，依土地法第148 條規定，係指土地所
    有權人依土地法所申報之地價。再舉辦規定地價或重新規定
    地價時，土地所有權人未於公告期間申報地價者，以公告地
    價百分之80為其申報地價。土地所有權人於公告期間申報地
    價者，其申報之地價超過公告地價百分之120 時，以公告地
    價百分之120 為其申報地價；申報之地價未滿公告地價百分
    之80時，得照價收買或以公告地價百之80為其申報地價，亦
    為平均地權條例第16條所明定。而系爭土地91年至92年之申
    報地價為每平方公尺（下同）17 ,440 元（見本院卷第210
    頁），93年至95年之申報地價為公告地價22,000元（見本院
    卷第16頁）之百分之80即17,600 元 ，96年度申報地價為公
    告地價25,400元（見本院卷第15頁）之百分之80即20,320元
    ，被告乙○○占用系爭土地之情形，經本院於96年4 月19日
    現場勘驗之結果，被告占用之系爭土地旁現供作停車場使用
    ，鄰近南港軟體工業園區，被告占用係作金亭及演講台，並
    非供商業使用，本院審酌此等基地位置、利用狀況、交通便
    利與繁榮程度、使用經濟效用等項，認以申報價額年息百分
    之3 計算為適當，是原告就91年1 月30日起至96年1 月29日
    止之不當得利為被告乙○○應給付原告89,589元（計算式如
    附表），及自96年1 月30日起至返還土地日止，按年給付原
    告20,726元（計算式：20,320元×34平方公尺×3 ％＝20,7
    26元），就上開範圍內之請求為有理由，超過部分為無理由
    。
八、從而，原告依民法第767條、第179條規定，請求：(一)被告乙
    ○○應將坐落臺北市○○區○○段1小段531地號及531-1 地
    號土地如附圖複丈成果圖所示A 及C 部分之地上物拆除遷出
    ，並將A 及C 部分地上物佔用之土地面積34平方公尺返還予
    原告。(二)被告乙○○應給付原告89,589元，及自96年1 月30
    日起至返還土地日止，按年給付原告20,726元為有理由，應
    予准許，逾此部分之請求為無理由，應予駁回。
九、本件判決基礎俱已臻明確，兩造其餘攻防方法及訴訟資料經
    本院審酌後，認與判決結果不生影響，無逐一論駁之必要，
    併此敘明。
十、據上論結，原告之訴為一部有理由、一部無理由，依民事訴
    訟法第79條、第85條第1 項、第2 項，判決如主文。
中　　華　　民　　國　　96　　年　　12　　月　　26　　日
                  民事第一庭  法  官  陳麗芬
以上正本證明與原本無異。
如對本判決上訴，應於判決送達後20日內向本院提出上訴狀。
中　　華　　民　　國　　97　　年　　 1　　月　　 3　　日
                              書記官  林宗勳
附表：計算式（元以下四捨五入）
  自91年1 月30 日至92年12 月31 日：
    17,400元×34平方公尺×3 ％×（1 又336/365 年）＝34,
    086 元
  自93年1 月1 日起95年12月31日：
    17,600 元×34平方公尺×3％×3年＝53,856 元
  自96年1 月1 日起至96年1 月29日：
    20,320元×34平方公尺×3 ％×29/365＝1,647 元
  總計34,086元＋53,856元＋1,647 元 ＝89,589 元
